臺北高等行政法院裁定
　　　　　　　　　　　　　　　　　　93年度訴字第02933 號
　　　　　　　　　　　　　　　.
原　　　告　甲○○○
訴訟代理人　周黎芳（會計師）住臺北市○○路○ 段333 號9 樓
　　　　　　許祺昌（會計師）住同上
複代理人　　利浩廷（會計師）住同上址11樓
被　　　告　財政部臺灣省北區國稅局
代　表　人　凌忠嫄（局長）
訴訟代理人　乙○○
　　　　　　丙○○
上列當事人間因綜合所得稅事件，原告不服財政部中華民國92年
12月2 日台財訴字第0920066950號訴願決定（案號：第00000000
號），提起行政訴訟，本院裁定如下：
    主  文
原告之訴駁回。
訴訟費用由原告負擔。
    理　由
一、本件緣起於原告辦理民國（下同）82年度綜合所得稅結算申
    報，原經被告初查核定全年綜合所得總額新臺幣（下同）5,
    094,371 元，嗣被告查得原告之配偶邱大進當年度涉有取自
    邱合豐開發股份有限公司（下稱邱合豐公司）出售土地分配
    股東交易所得情事，認原告漏未申報上開營利所得計50,908
    ,077元，乃合併歸課原告當年度綜合所得稅，核定全年綜合
    所得總額為56,002,448元、應補稅額為20,363,231元，並依
    所得稅法第110 條第1 項規定，按所漏稅額20,363,231元處
    0.5 倍之罰鍰計10,181,600元（計至百元止）。原告不服，
    申請復查，未獲變更，循序提起訴願，經財政部90年2 月13
    日台財訴字第0890061488號訴願決定，將原處分（復查決定
    ）撤銷，囑由被告另為處分。嗣被告重核後以92年5 月7 日
    北區國稅法二字第0920011770號重核復查決定書（下稱原處
    分）仍維持原核定，原告猶有未服，提起訴願遭訴願機關財
    政部以92年12月2 日台財訴字第0920066950號訴願決定書（
    下稱系爭訴願決定書）決定駁回，遂提起本件行政訴訟。
二、按「撤銷訴訟之提起，應於訴願決定書送達後二個月之不變
    期間內為之。」、「原告之訴，有左列各款情形之一者，行
    政法院應以裁定駁回之…六、起訴逾越法定期限者。…」為
    行政訴訟法第106 條第1 項前段、第107 條第1 項第6 款所
    明定。次按行政訴訟法固未明文規定當事人向行政法院為訴
    訟行為，係採到達主義或發信主義，惟所謂在途期間，係指
    當事人不在行政法院所在地居住者，由其住居地到達行政法
    院依規定所需之適當期間而言。故解釋上行政訴訟法係採到
    達主義；否則，如採發信主義，即無須因當事人不在行政法
    院所在地居住，而依其與行政法院所在地之距離，酌予在途
    期間之必要（最高法院93年度裁字第1471號裁定意旨參照）
    。
三、次按「送達，於應受送達人之住居所、事務所或營業所行之
    。」、「但在他處會晤應受送達人時，得於會晤處所行之。
    送達不能依前二條規定為之者，得將文書寄存於送達地之自
    治或警察機關，並作送達通知書二份，一份黏貼於應受送達
    人住居所、事務所或營業所門首，一份交由鄰居轉交或置於
    應受送達人之信箱或其他適當之處所，以為送達。前項情形
    ，如係以郵務人員為送達人者，得將文書寄存於附近之郵政
    機關。寄存之文書自寄存之日起，寄存機關應保存三個月。
    」為行政訴訟法第71條第1 項、第73條所明定。又所謂依一
    定之事實，足認以久住之意思，住於一定之區域者，即為設
    定其住所於該地（民法第20條規定參照），是我國民法關於
    住所之設定，兼採主觀主義及客觀主義之精神，如主觀上有
    久住一定區域之意思，客觀上有住於一定區域之事實，該一
    定之區域即為住所，故住所並不以登記為要件。至於戶籍法
    僅為戶籍登記之行政管理規定，戶籍地址係依戶籍法所為登
    記之事項，並非認定住所之唯一標準（最高法院93年台抗字
    第393 號裁定意旨參照）。又居所者，乃以暫時目的居住或
    為特定行為之場所（民法第23條規定參照），關於其行為，
    視為住所，尤與登記之戶籍地址何在無涉，合先指明。
四、經查，原告於92年6 月16日就原處分向財政部提起訴願時，
    訴願書記載之地址為板橋市○○街7 號，嗣於92年7 月24日
    補向財政部遞送訴願補充理由書，狀載之地址仍為板橋市○
    ○街7 號，嗣其於訴願程序中皆未向該部為變更住址之意思
    表示一節，為兩造所不爭執，且有訴願書、訴願補充理由書
    附訴願卷（案號00000000號）、原告戶籍遷移之戶役政連結
    作業系統資料附本院（二）卷可參，是原告於斯時戶籍地址
    雖未登記於該處，惟主觀上有以該處為住所之意甚明。又查
    ，板橋市○○街7 號之址於92年度仍有使用水電情形，電費
    每月支出2000元左右，自來水部分，每月除基本費外，亦均
    有使用之情形（電費收據、水費收據附本院（二）卷第56頁
    至69頁參照），是該址於92年12月間仍有人居住使用，並非
    空屋一事亦足認定，從而，被告辯稱原處分之訴願期間，板
    橋市○○街7 號於為原告住所等語，即非無據。至於原告主
    張板橋市○○街7 號於92年間為空屋，該址係除濕機24小時
    除濕故每月電費支出2000元左右云云，惟除濕機之使用，端
    靠人為操控（傾倒儲水箱等）始得24小時，甚而1 個月連續
    除濕，否則儲水箱滿溢除濕機自動停機即無耗用電量近千度
    之可能，是如該址除濕機24小時除濕一事屬實，則該址當有
    人隨時操控除濕機具，如無居住之實何以之，是原告前稱各
    語相扞格且與常情不符，里長陳建財出具之證明稱該址自91
    年起即為空屋云云，核與前揭件證所示不符，亦難執為有利
    於原告之認定。
五、又本件原告之戶籍登記雖於90年7 月27日即自板橋市○○街
    7 號遷出（原告戶籍遷移之戶役政連結作業系統資料附本院
    （二）卷參照），惟原告於訴願程序中既以當時非其戶籍地
    址登記處所之「板橋市○○街7 號」向訴願機關表示該址為
    其住址，是其有以板橋市○○街7 號為其為訴願救濟程序各
    行為之居所一事，即足認定。而上情徵諸原告於訴訟程序中
    自陳「（84年已經自訴願書所載地址遷出，為何仍於訴願書
    上載明該地址？）90年以前原告的公公居住於上開地址，且
    原告一介婦人，所以關於行政機關相關文書均由原告配偶及
    男方親戚處理。原告公公過世（90年）後上開地址已成空屋
    ，但原告配偶親戚（男方親戚）處理文書時，仍習慣以該地
    為行政公文書送達處所，在相關與行政機關往來文書送達處
    所都填該處。」、「（空屋仍填為送達處所，文書如何收受
    ？）該處不定期會有人去打掃，收取相關文件。」等語益明
    。（96年5 月14日準備程序筆錄第2 頁參照），從而，訴願
    機關以原告表明之居住場所（即板橋市○○街7 號）送達訴
    願決定書，揆諸前揭民法20、23條及前揭行政訴訟法關於送
    達之規定，即無不合。
六、末查，系爭訴願決定書經板橋郵局郵務人員向板橋市○○街
    7 號之址送達，因未獲會晤本人，亦無受領文書之同居人、
    受雇人或應送達處所之接收郵件人員，乃將該郵件寄存於板
    橋第7 支局，並經該局於送達證書之「送達方法欄」勾選「
    寄存於7 郵（支）局」，其雖漏未勾選寄存送達部分之寄存
    送達原因、有無作送達證書交由鄰居轉交或置於受送達所信
    箱或適當位置以為送達等欄位；惟其是否依法送達一事，業
    經財政部函請板橋郵局補正，於送達證書上方關於寄存送達
    原因欄位勾選「未獲會晤本人亦無受領文書之同居人、受雇
    人或應送達處所之接收郵件人員，已將該送達文書：」等情
    ，為兩造所不爭執，且有郵務送達通知書、財政部93年2 月
    3 日台財訴字第0931350737號函、板橋郵局93年2 月9 日板
    郵字第0930300077號函等件附訴願卷（案號00000000號）足
    憑。而系爭訴願決定書之送達郵局送達人員確實有製作郵務
    送達通知書，一份粘貼門首，另一份有信箱就放在信箱（本
    件板橋市○○街7 號之址有信箱），沒有信箱就放在類似鐵
    門的門縫之適當位置一節，業據郵局送達人王祥聰到庭證述
    屬實（本院95年12月19日準備程序筆錄第3 、4 頁、現場照
    片附本院（二）卷第110 頁參照），是本件系爭訴願決定書
    之送達既經郵務人員向原告之住居所為之未果後，於92年12
    月5 日將該訴願決定書文書寄存於附近之郵政機關，並製作
    送達通知書二份，一份黏貼於原告住居所門首，一份置於原
    告信箱或其他適當之處所，系爭訴願決定書於92年12月5 日
    自生合法送達之效果；原告主張系爭訴願決定書之送達於法
    有違，應以公示送達之方式為之云云，容有誤會。
七、本件系爭訴願決定書於92年12月5 日合法送達原告，原告提
    起行政訴訟之期間，依前揭規定應自同年月6 日起算至93年
    2 月7 日屆滿（原告住居所位於臺北縣，應扣除在途期間2
    日）。而原告之行政訴訟狀（原告誤植為行政訴訟補充理由
    狀）遲至93年9 月3 日始送達本院生訴訟繫屬效力（行政訴
    訟補充理由狀上本院收文戳記所載日期參照），其起訴顯逾
    首揭規定之法定不變期間，應予駁回。又本件因起訴逾期而
    不合法，應予駁回，則原告起訴主張之實體上理由，即毋庸
    審究，併此敘明。
八、據上論結，本件原告之訴不合法，爰依行政訴訟法第107 條
    第1 項第6 款、第104 條、民事訴訟法第95條、第78條之規
    定，裁定如主文。
中　　華　　民　　國　　96　　年　　7 　　月　　 4 　 日
                          第一庭審判長法  官　王立杰
                                      法  官　林惠瑜
                                      法  官　周玫芳
上為正本係照原本作成。
如不服本裁定，應於送達後10日內向本院提出抗告狀（須按他造
人數附繕本）。
中　　華　　民　　國　　96　　年　　7     月　  12    日
                                      書記官  何閣梅
